【裁判字號】    99,訴,557
【裁判日期】    990705
【裁判案由】    返還占有物
【裁判全文】
臺灣臺北地方法院民事判決               99年度訴字第557號
原      告  丁○○
訴訟代理人  丙○○
被      告  乙○○
            甲○○
共      同
訴訟代理人  林美倫律師
            陳勵新律師
            張衛航律師
上列當事人間請求返還占有物事件，本院於民國99年6月10日言
詞辯論終結，判決如下：
    主      文
原告之訴及假執行之聲請均駁回。
訴訟費用由原告負擔。
    事實及理由
一、原告主張：訴外人即伊之次子劉曉群生前購買黃金90兩，其
    死亡後，由伊與訴外人即伊之前妻、劉曉群之生母陸白烈依
    法繼承，各應得黃金45兩。而伊應得之45兩黃金原由陸白烈
    置於其於臺灣銀行嘉義分行租用之E種第6218號保管箱（下
    稱6218號保管箱）內。嗣陸白烈於民國95年3月30日死亡後
    ，被告乙○○擅自冒用陸白烈之印章，開啟6218號保管箱取
    走保管箱內應歸伊所有之黃金45兩，並與訴外人即伊之女兒
    劉曉穎分別占有該批黃金之各半（即22兩5錢）。伊曾為此
    起訴請求被告及劉曉穎應就45兩黃金按市價返還伊新臺幣（
    下同）108萬元及另筆伊所另寄託之款項，兩造於97年4月7
    日就該事件在臺灣高等法院97年度上字第135號一案中成立
    調解（下稱系爭調解），乙○○同意將門牌號碼為嘉義市草
    地尾46號之建物及所坐落之土地所有權應有部分各1/4（下
    稱系爭房地）贈與伊。然乙○○迄今未履行系爭房地之贈與
    ，故依理乙○○即應返還其所占有之黃金22兩5錢（下稱系
    爭黃金）予伊。又伊於95年4月2日前往臺北縣永和市○○路
    2巷10號4樓整理個人物品及次子遺物時，遭乙○○扳倒摔落
    在地，伊當時配戴如附表編號1所示之手錶亦隨之掉落，乙
    ○○即將之取走占有，乙○○自應將該手錶返還與伊。再伊
    前將如附表編號2所示之手錶贈送與陸白烈，陸白烈死亡後
    ，依臺灣一般習俗，該手錶即應歸屬贈與人即伊所有，詎被
    告甲○○竟將之非法占有。而附表編號3所示之手錶，係伊
    欲贈送予在美國之女婿，伊乃委請訴外人即甲○○之妹袁昭
    璧帶往美國，然伊之女婿卻表示未曾收到該手錶，自係遭甲
    ○○所侵占。是甲○○應將附表編號2、3所示之手錶返還與
    伊等情。為此，爰依所有物返還請求權之法律關係，提起本
    訴。並聲明：(一)乙○○應返還伊黃金22兩5錢及如附表編號1
    所示之手錶。(二)甲○○應返還伊如附表編號2及編號3所示之
    手錶。(三)願供擔保，請准宣告假執行。
二、被告則以：乙○○已依系爭調解內容，按期給付承諾之款項
    予原告，而系爭房地迄今未能移轉登記予原告，實係因原告
    未能依系爭調解內容負擔稅捐及移轉登記之費用，亦未配合
    提供必要協助，乙○○為此亦曾多次催促原告速為辦理。又
    系爭房地現為公同共有之狀態，原告應自行要求訴外人即另
    一共有人劉曉穎出面辦理分別共有登記後，乙○○始能履行
    贈與系爭房地之義務。可見乙○○未能將系爭房地移轉登記
    予原告，實非不願配合或有意推託，故原告自不得主張係乙
    ○○毀約，而要求返還系爭黃金。另伊等並未占有系爭黃金
    及附表編號1-3所示手錶（以下如合稱時，簡稱為系爭3只手
    錶），原告如主張伊等占有系爭黃金及系爭3只手錶，自應
    就此負舉證責任。再觀之兩造所成立之系爭調解第3項載明
    ：「兩造除本件被上訴人（按即被告）承諾給付外，無任何
    債權債務存在」等語，亦可知伊等無占有系爭黃金及系爭3
    只手錶。伊等與原告間既已無任何債權債務關係，原告違反
    系爭調解又提起本件訴訟，顯違誠信原則。此外，縱認伊有
    占有系爭黃金或手錶等情，惟原告之主張現亦已罹於民法第
    963條所規定之1年消滅時效，伊自得拒絕給付等語，資為抗
    辯。並聲明：(一)原告之訴駁回。(二)如受不利判決，願供擔保
    ，請准宣告免為假執行。
三、兩造不爭執與爭執事項：
  (一)兩造不爭執事項：
  1.原告前曾對被告及劉曉穎提起返還寄託物之訴訟，經本院於
    96年11月16日以96年度訴字第1880號判決駁回原告之訴。原
    告不服提起上訴後，兩造於97年4月7日在臺灣高等法院97年
    度上字第135號事件中成立系爭調解，調解內容為：「一、
    被上訴人（即被告）願連帶給付上訴人（即原告）新台幣（
    下同）189萬元，除於97年4月30日給付50萬元外，餘款自97
    年6月起，於每年6、9、12、3月之15日（例假日順延）各給
    付10萬元，最後一期給付9萬元，至給付完畢止，如有一期
    不履行，視為全部到期。二、上訴人其餘請求拋棄。三、兩
    造除本件被上訴人承諾給付外，無任何債權債務存在。四、
    被上訴人乙○○願將其所有坐落嘉義市草地尾46號建物所有
    權及土地所有權各4分之1部分贈與上訴人，相關稅捐及移轉
    登記費用由上訴人負擔。五、上訴人對於被上訴人進行中之
    刑事追訴，上訴人表示均係出於誤會，不再追究。六、訴訟
    費用各自負擔」，有96年度訴字第1880號民事判決及調解筆
    錄在卷可憑（見店調卷第68-69頁、訴卷第67-72頁）。
  2.原告曾對被告提起妨害名譽、侵占等刑事告訴，經臺灣臺北
    地方法院檢察署（下稱臺北地檢署）以95年度偵字第18326
    號、95年度調偵字第432號為不起訴處分，原告不服聲請再
    議，其中有關侵占黃金、勞力士錶及背信部分經臺灣高等法
    院檢察署（下稱高檢署）於95年12月14日發回續行偵查。經
    臺北地檢署以96年度偵續字第29號為不起訴處分，原告不服
    聲請再議，高檢署以97年度上聲議字第151號駁回再議，原
    告再聲請交付審判，經本院以97年度聲判字第14號駁回交付
    聲判之聲請，有各該案件之處分書、刑事裁定附卷可稽（見
    審訴卷第40-46頁）。
  3.被告於97年6月30日以輔大郵局第70號存證信函催告原告依
    系爭調解之條件，負擔代書及稅捐費用，有存證信函存卷可
    參（見訴卷第34-36頁）。
  (二)兩造爭執事項：
  1.原告得否請求乙○○返還系爭黃金？
  2.原告得否請求乙○○返還附表編號1所示手錶、甲○○返還
    附表編號2、3所示手錶？
四、得心證之理由：
  (一)原告得否請求乙○○返還系爭黃金？
  1.按調解經當事人合意而成立；調解成立者，與訴訟上和解有
    同一之效力，民事訴訟法第416條第1項定有明文。又和解內
    容，倘以他種法律關係替代原有法律關係者，則係以和解契
    約創設新法律關係，故債務人如不履行和解契約，債權人應
    依和解創設之新法律關係請求履行，不得再依原有法律關係
    請求給付，最高法院83年台上字第620號判例參照。另和解
    之範圍，應以當事人相互間欲求解決之爭點為限，至於其他
    爭點或尚未發生爭執之法律關係，雖與和解事件有關，如當
    事人並無欲求一併解決之意思，要不能因其權利人未表示保
    留其權利，而認該權利已因和解讓步視為拋棄而消滅，最高
    法院57年台上字第2180號判例、84年台上字第624號判決參
    照。本件被告抗辯原告曾因主張系爭黃金遭乙○○侵占，而
    對乙○○提起侵權行為損害賠償訴訟，請求乙○○賠償108
    萬元，本院於96年11月16日以96年度訴字第1880號判決原告
    敗訴，原告不服，提起上訴，兩造於高院97年度上字第135
    號返還寄託物事件中成立系爭調解，原告復於本案請求乙○
    ○返還系爭黃金，顯違反誠實信用原則，不得提起本件訴訟
    云云。查原告前於本院96年度訴字第1880號返還寄託物事件
    中，就系爭黃金係依侵權行為之法律關係，請求乙○○給付
    損害賠償，於高院97年度上字第135號返還寄託物事件中，
    成立調解，系爭調解內容為乙○○同意將系爭房地應有部分
    各4分之1贈與原告，有調解筆錄附卷足稽（見店調卷第68-
    69頁）。則就贈與系爭房地應有部分各4分之1之法律關係，
    與乙○○原所負侵權行為損害賠償債務，係屬不同之法律關
    係，足見原告與乙○○係以他種之法律關係，替代原有之法
    律關係，依上揭說明，原告與乙○○所成立之調解，屬創設
    性之和解。原告與乙○○間所成立之調解，既為創設性之和
    解，則原告對乙○○原有之侵權行為損害賠償即因系爭調解
    之創設效力而消滅。惟於本件，原告係依所有物返還請求權
    之法律關係，請求乙○○返還系爭黃金，雖與系爭調解事件
    有關，然二者法律關係不同，揆諸前開最高法院見解，尚難
    認原告之所有物返還請求權已因該訴訟上調解之創設效力而
    消滅。再乙○○尚未依系爭調解內容將系爭房地應有部分各
    4分之1移轉登記予原告，為被告所不爭執，則原告依所有物
    返還請求權之法律關係，請求乙○○返還系爭黃金，難謂行
    使權利違反誠信原則，被告上開抗辯，即無足取。
  2.又按當事人主張有利於己之事實者，就其事實負舉證之責任
    ，民事訴訟法第277條前段定有明文。次按主張法律關係存
    在之當事人，僅須就該法律關係發生所須具備之特別要件，
    負舉證之責任，至於他造主張有利於己之事實，應由他造舉
    證證明，最高法院48年台上字第887號判例意旨足資參照。
    原告主張伊次子劉曉群死亡後，遺留黃金90兩，依法應由劉
    曉群之父母即伊與陸白烈各繼承45兩，伊繼承之45兩黃金原
    有陸白烈置放於6218號保管箱保管內。陸白烈死亡後，乙○
    ○與劉曉穎竟分別侵占伊所有之45兩黃金各半云云，為乙○
    ○所否認，並抗辯陸白烈6218號保管箱中僅有1.55兩黃金及
    0.86兩白金，並無黃金45兩，伊未占有系爭黃金等語。查乙
    ○○於其母親陸白烈死亡後之95年4月4日曾與劉曉穎至臺灣
    銀行嘉義分行開啟陸白烈之保管箱之事實，有臺灣銀行開箱
    明細表附卷可憑（見本院卷第58頁），堪信為真實。惟原告
    主張斯時乙○○有擅自取走該保管箱內存放之系爭黃金云云
    ，為乙○○所否認，原告自應就此舉證證明之；然而，原告
    就所主張陸白烈生前所取得之系爭黃金，係於86年間由原告
    次子劉曉群死亡前所購入，而由陸白烈保管而存放於保管箱
    云云，未據原告舉證以實其說，則其主張，已難憑信。又縱
    系爭黃金確為劉曉群生前所購入，原告亦未舉證證明劉曉群
    死亡時，仍持有系爭黃金而成為其遺產之一部分，並由陸白
    烈保管置放於6218號保管箱中等事實。再者，觀諸開箱明細
    表之記載，亦僅足說明乙○○、劉曉穎有在95年4月4日先開
    啟保險箱之行為，仍不足以說明其內確有存放系爭黃金而遭
    乙○○擅自取走之情形，亦難徒憑以乙○○、劉曉穎未會同
    國稅局即先行前往開啟查看之情事，即遽謂系爭黃金確有在
    其內且遭乙○○擅自取走。另原告於臺北地檢署96年度偵續
    字第29號妨礙名譽案件中，於96年3月19日開庭時稱：「4月
    初被告第1次把保管箱打開就把黃金拿去賣掉，這是乙○○
    親口告訴我。」等語，有詢問筆錄在卷足佐（見訴卷第73-
    76 頁），果爾，則系爭黃金既遭乙○○賣掉，原告能否依
    所有物返還請求權之法律關係，請求乙○○返還系爭黃金，
    亦有疑義。原告上揭所述之事實，既均未能舉證證明，則其
    依所有物返還請求權之法律關係，請求乙○○返還系爭黃金
    ，殊屬無據。
  (二)原告得否請求乙○○返還附表編號1所示手錶、甲○○返還
    附表編號2、3所示手錶？
  1.原告主張伊於95年4月2日整理個人物品及劉遺物時，遭乙○
    ○扳倒摔落在地，伊當時配戴如附表編號1所示之手錶亦隨
    之掉落，乙○○即將之取走占有云云，為乙○○所否認，原
    告自應就附表編號1所示之手錶為其所有，且遭乙○○占有
    等事實，負舉證之責。查原告在本院審理時自承伊無證據可
    證明乙○○占有伊之勞力士手錶等語，有99年6月10日言詞
    辯論筆錄附卷可參（見訴卷第60頁反面）。原告既無法舉證
    證明乙○○占有附表編號1所示之手錶，則其請求乙○○返
    還該手錶，即屬無據。
  2.原告又主張甲○○侵占伊贈與陸白烈附表編號2所示之手錶
    ，及擬贈與女婿（即劉曉穎之夫）附表編號3所示之手錶云
    云，為甲○○所否認，是原告應就甲○○有侵占該2只手錶
    之事實舉證證明。查原告就其曾贈與陸白烈附表編號2所示
    之手錶，且為甲○○所侵占之事實，均未能舉證以佐其說，
    自難採信。次查，有關附表編號3所示之手錶，原告於本院
    審理中先稱：「我請被告袁的妹妹帶到美國去交給我女兒的
    先生，後來我才知道被告袁的妹妹沒有將手錶交給我女兒的
    先生，這只手錶後來就被被告袁拿走了。」等語（見訴卷第
    60頁反面），後又稱：「我是將這個手錶交給被告袁，請他
    妹妹帶到美國，但是我在美國的女婿說沒有收到，這當然就
    是被侵占了。」等語（見訴卷第61頁），而原告於臺北地檢
    署96年度偵續字第29號妨礙名譽案件中，於96年3月19日開
    庭時則稱：「我是在94年年初在永和陸白烈住處，親手當面
    交給陸白烈的，我要請陸交給甲○○，再轉交給劉曉穎的先
    生。當天我交手錶給陸白烈，在場的只有我跟陸白烈。」等
    語（見訴卷第74頁），是原告將附表編號3所示之手錶究係
    交給陸白烈請其轉交，抑係直接交給甲○○，抑或係直接交
    給甲○○的妹妹，原告說詞前後不一，其之主張，要難盡信
    。又參以陸白烈生前所寄予原告之信函中表示「關於『手錶
    』你有次來台北又拿了回去」等語，有陸白烈生前於94年8
    月18日手寫之信函影本在卷可按（見店調卷第47頁），是僅
    難憑原告之主張，遽認甲○○有侵占附表編號3所示之手錶
    。另原告曾就甲○○侵占附表編號3所示之手錶一節，對甲
    ○○提起侵占告訴，業經臺北地檢署以96年度偵續字第29號
    以無積極證據認定甲○○有侵占犯行為不起訴處分、高檢署
    以97年度上聲議字第151號駁回再議、本院以97年度聲判字
    第14號駁回交付聲判之聲請，有卷附各該不起訴處分書、處
    分書、刑事裁定可參（見審訴卷第34-46頁）。綜上，原告
    無法舉證證明甲○○有侵占附表編號2、3所示之手錶，則其
    請求甲○○返還該2只手錶，要屬無據。
  3.至原告雖執被告所寄發之輔大郵局第70號存證信函、台北金
    南郵局第319號存證信函，以證明被告有侵占系爭手錶之事
    實，惟查，被告於上開第70號、第319號存證信函中，係分
    別向原告表示：「你（按即原告）信上所言（手錶等）均不
    存在」等語（見本院卷第35頁）、「至台端（按即原告）所
    陳三支勞力士手錶部分，均屬子虛烏有，請台端勿再任意空
    言主張」等語（見本院卷第39頁），均係被告否認有侵占系
    爭手錶，即難依此而認定被告有侵占系爭3只手錶。
五、綜上所述，原告未能舉證證明系爭黃金與手錶為被告所占有
    。從而，原告依所有物返還請求權之法律關係，請求乙○○
    返還系爭黃金及附表編號1所示之手錶，與請求甲○○返還
    附表編號2、3所示之手錶，均無理由，應予駁回。又原告之
    訴既經駁回，其假執行之聲請即失所附麗，併駁回之。
六、本件事證已臻明確，兩造其餘攻擊防禦方法及舉證，核與判
    決結果無影響，爰不再一一論列，併予敘明。
七、據上論結，本件原告之訴為無理由，依民事訴訟法第78條，
    判決如主文。
中    華    民    國    99    年     7    月     5    日
                  民事第三庭  法  官    魏式瑜
以上正本係照原本作成
如對本判決上訴，須於判決送達後20日內向本院提出上訴狀
中    華    民    國    99    年    7     月     5    日
                              書記官    曾鈺馨
附表：
┌──┬─────────────────┐
│編號│         內  容  描  述           │
├──┼─────────────────┤
│ 1. │水晶玻璃錶面、黑色盤之勞力士手錶  │
├──┼─────────────────┤
│ 2. │女用，半黃勞力士手錶              │
├──┼─────────────────┤
│ 3. │白色布紋錶盤之勞力士手錶          │
└──┴─────────────────┘

司法院資訊處製作；財團法人民間司法改革基金會備份。
